【裁判字號】    99,訴,1405
【裁判日期】    991231
【裁判案由】    債務人異議之訴
【裁判全文】
臺灣桃園地方法院民事判決              99年度訴字第1405號
原      告  李德欽
訴訟代理人  黃佩琦律師
            劉楷律師
上  一  人
複  代理人  林明信律師
            黃麗岑律師
            劉玉雯
被      告  邱慶昌
上列當事人間請求債務人異議之訴事件，本院於民國99年12月23
日言詞辯論終結，本院判決如下：
    主  文
原告之訴駁回。
訴訟費用由原告負擔。
    事實及理由
一、本件原告起訴主張：緣被告與訴外人蕭清雲、徐煒傑於民國
    96年4 月間以渠等前於94年12月1 日曾借款新臺幣（下同）
    100 萬元與原告之消費借貸關係為由，向鈞院聲請核發96年
    度促字第18799 號支付命令（下稱系爭支付命令），嗣該支
    付命令以門牌號碼為桃園縣大溪鎮○○路○ 段22號之地址（
    下稱系爭地址）為送達，惟原告原雖居住於系爭地址即座落
    在桃園縣大溪鎮○○段內柵小段94之19及96之1 地號土地上
    建物，然該處嗣因台4 線栗子園至內柵段大溪外環線（即石
    門水庫觀光區○○道路）新建工程而於87年6 月間遭徵收，
    並於89年9 月間拆除完竣，此觀該處於90年間所拍攝之空照
    圖內已無任何建物自明，是系爭地址已非原告之住居所，則
    系爭支付命令於96年間以系爭地址為寄存送達即非合法，況
    該處已不存有建物，系爭支付命令於寄存送達時勢未黏貼送
    達通知書，與寄存送達之要件亦有不符，依民事訴訟法第51
    5 條第1 項之規定，該支付命令已因3 個月內不能送達於原
    告而失效。又消費借貸契約成立之要件，除雙方合意外，尚
    須具備貸與人將物之所有權移轉與借貸人之行為，而本件被
    告雖稱原告於94年12月1 日曾向被告及訴外人蕭清雲、徐煒
    傑借款100 萬元，然事實上原告未曾收受該筆款項，是依舉
    證責任分配之原則，自應由被告就此負舉證之責，否則兩造
    間之消費借貸契約即難認有效成立。為此，爰依法提起本件
    債務人異議之訴，並聲明：(一)鈞院98年度司執字第26101 號
    強制執行事件所為之強制執行程序（下稱系爭執行程序）應
    予撤銷；(二)確認被告對原告100 萬元之消費借貸債權不存在
    。
二、被告則以：原告前向被告及訴外人蕭清雲、徐煒傑借款，嗣
    未能依約償還借款本金及利息、違約金，故雙方於95年10月
    1 日結算後，原告除返還部分款項外，就尚積欠之款項同意
    以整數100 萬元計算，並成立新借貸關係而另立借款證，其
    後蕭清雲、徐煒傑再將渠等之債權讓與被告，故被告所提出
    原告親自簽名之借款證即足以證明原告確曾向被告借款100
    萬元，且已收受被告所交付之100 萬元，是被告對原告確有
    100 萬元之借款債權存在。又被告嗣以上開借款證聲請鈞院
    核發系爭支付命令，因已合法送達，故鈞院始核發確定證明
    書。至原告雖辯稱系爭支付命令送達時系爭地址上之建物已
    於87年9 月間遭徵收、拆除云云；惟斯時原告已於上開建物
    旁另建造新屋，並將系爭地址門牌移至該新屋，且對外仍以
    系爭地址為其住所，此由原告於97年間曾於被告寄發至系爭
    地址之存證信函收件回執上簽名，另原告於本件94年12月1
    日所簽立之借款證上亦係記載系爭地址為其住所，均足以為
    證，更遑論原告之戶籍始終設於系爭地址，直至96年8 月間
    始將戶籍設於新編門牌之瑞安路2 段318 之1 號，益見原告
    上開所述並非實情。準此，被告既已取得確定支付命令之執
    行名義，原告自不得請求撤銷系爭執行程序等語置辯，並聲
    明：如主文所示。
三、本院之判斷：
  (一)按執行名義成立後，如有消滅或妨礙債權人請求之事由發生
    ，債務人得於強制執行程序終結前，向執行法院對債權人提
    起異議之訴，強制執行法第14條第1 項固定有明文。惟查，
    本件被告執以聲請強制執行之執行名義為系爭支付命令暨確
    定證明書，而系爭支付命令係被告以原告於94年12月1 日簽
    立上開借款證向被告借款100 萬元，雙方並約定清償期限為
    95年10月1 日，然原告屆期並未依約還款且置之不理，並提
    出上開借款證影本為證，向本院聲請核發系爭支付命令；又
    系爭支付命令已於96年4 月27日寄存送達於桃園縣政府警察
    局大溪分局內柵派出所，並於同年5 月7 日發生送達效力，
    繼於同年月28日確定等情，有民事強制執行聲請狀附於本院
    98年度司執字第26010 號強制執行卷宗可稽，亦有借款證影
    本、送達證書及系爭支付命令暨確定證明書附於本院96年度
    促字第18799 號支付命令卷可據，並經本院依職權調取上開
    卷宗核閱無訛。是系爭支付命令既已合法送達於原告，且原
    告未於法定期間內提出異議，依民事訴訟法第521 條第1 項
    之規定，系爭支付命令與確定判決即有同一之效力；然原告
    提起本件債務人異議之訴，所持理由係主張系爭支付命令送
    達不合法及兩造間並無上開借款債務存在云云，核其所述仍
    係對本件執行名義即系爭支付命令成立前之原因事實表示爭
    執，自與前揭強制執行法第14條第1 項所規定之要件不符，
    已難認原告提起本件債務人異議之訴於法有據。
  (二)次按債務人對於支付命令未於法定期間內合法提出異議者，
    支付命令與確定判決有同一之效力，民事訴訟法第521 條第
    1 項定有明文。又按確定之支付命令與確定判決有同一之效
    力，凡確定判決所能生之既判力及執行力，支付命令皆得有
    之，當事人不得就該法律關係更行起訴。而確定判決所生之
    既判力，除當事人就確定終局判決經裁判之訴訟標的法律關
    係，不得更行起訴或為相反之主張外，法院亦不得為與確定
    判決意旨相反之裁判。否則將使同一紛爭再燃，即無以維持
    法之安定，及保障當事人權利、維護私法秩序，無法達成裁
    判之強制性、終局性解決紛爭之目的（最高法院93年度台上
    字第1432號判決意旨參照）。經查，本件原告起訴聲明係請
    求確認兩造間之100 萬元消費借貸債權不存在，經核與系爭
    支付命令之訴訟標的即「100 萬元借款債權請求權」顯屬同
    一，且系爭支付命令因已合法送達原告，並原告未於法定期
    間內提出異議，依法已確定並生與確定判決同一之效力，業
    如前述，揆諸前揭最高法院判決意旨，原告就系爭支付命令
    所確定兩造間有100 萬元借款債權存在之事實，已不得再為
    相反之主張，而法院亦不得為與該確定支付命令意旨相反之
    裁判。基此，原告於系爭支付命令確定後，復起訴請求確認
    兩造間之100 萬元消費借貸債權不存在，顯然於法未合，自
    不應予准許。
  (三)末按「執行名義成立後，有消滅或妨礙債權人請求之事由發
    生，或執行名義無確定判決同一之效力者，於執行名義成立
    前，如有債權不成立或消滅或妨礙債權人請求之事由發生，
    債務人始得於強制執行程序終結前提起異議之訴，此觀強制
    執行法第14條第1 項、第2 項之規定自明，若執行名義並未
    成立，債權人竟聲請對債務人強制執行，而侵害債務人之權
    利，僅係債務人得否依同法第12條第1 項規定聲明異議而已
    ，尚非得提起債務人異議之訴。本件上訴人主張被上訴人聲
    請臺北地院84年11月3 日所發84年度促字第23417 號支付命
    令，並未合法送達，執行名義尚未成立，竟據以對伊聲請強
    制執行之事實，縱屬實在，亦僅得依強制執行法第12條規定
    聲明異議，不得據以提起債務人異議之訴。」（最高法院87
    年度台上字第1438號判決意旨參照）。經查，本件原告既主
    張系爭支付命令並未合法送達，執行名義尚未成立，已如前
    述，參諸前開最高法院判決意旨，此際原告應僅得依強制執
    行法第12條之規定聲明異議，尚不得依同法第14條第1 項之
    規定提起債務人異議之訴。是原告提起本件訴訟請求撤銷本
    院系爭執行程序云云，實難認為有據，自應予駁回。
四、綜上所述，因系爭支付命令已確定被告對原告確有100 萬元
    消費借貸債權存在之事實，且該支付命令已經合法送達，復
    原告未於法定期間內提出異議而確定，並生與確定判決同一
    之效力，則本件原告再以系爭支付命令未合法送達及上開借
    款債務不存在等執行名義成立前之原因事實，依強制執行法
    第14條第1 項之規定提起債務人異議之訴，請求撤銷本院系
    爭執行程序及請求確認兩造間100 萬元消費借貸債權不存在
    ，於法即無理由，均應予駁回。
五、本件事證已臻明確，兩造所提其餘攻擊防禦方法及舉證，經
    審酌後認為與判決結果無影響，爰不一一論述，附此敘明。
六、據上論結，本件原告之訴為無理由，依民事訴訟法第78條，
    判決如主文。
中    華    民    國    99    年     12     月    31   日
                  民事第一庭  法  官  陳振嘉
正本係照原本作成。
如對本判決上訴，須於判決送達後20日內向本院提出上訴狀。如
委任律師提起上訴者，應一併繳納上訴審裁判費。
中    華    民    國    99    年    12    月    31    日
                              書記官  谷貞豫

司法院資訊處製作；財團法人民間司法改革基金會備份。
